最高法院刑事判決　　　　　　一○○年度台上字第二一五九號
上　訴　人　陳任寬
上列上訴人因偽造文書案件，不服台灣高等法院中華民國一００
年一月二十六日第二審更審判決（九十七年度上更(一)字第五九四
號，起訴案號：台灣士林地方法院檢察署八十八年度偵字第一二
０二一號、八十九年度偵字第六三九號），提起上訴，本院判決
如下：
    主  文
原判決關於陳任寬部分撤銷，發回台灣高等法院。
    理  由
本件原判決認定上訴人陳任寬有其事實欄所載之行使偽造文書犯
行，因而撤銷第一審該部分之科刑判決，改判仍論處上訴人犯共
同連續偽造私文書罪刑，固非無見。
惟查：(一)、犯罪事實應依證據認定，有罪之判決書，應於理由內
記載認定犯罪事實所憑之證據及其認定之理由，否則即有理由不
備之違法；又如事實認定與理由說明，不相一致，或理由之記載
前後齟齬，即屬理由矛盾，其判決均當然違背法令。本件原判決
事實欄記載，上訴人與「阿強」等人分別於其附表一編號一至一
一四五號所示之時間、地點，與震旦行股份有限公司（下稱震旦
行）之員工洪清芬、林慶和、許靜怡、蘇曉倩、陳辜韋、王冠文
、周榮輝、劉志宏、古紹龍、陳蕙英、林介士、陳宗宏、張賀鈞
、李尉仁、黃耀賢（以上均經判處罪刑確定）、高梅峰、張建平
、曾雅琪、邱榕濱、彭毓璋、吳榮崇、李孟廉、彭婉綾、黃子虔
、呂佳峰、周俊雄、黃筱苓（以上均未據起訴。下稱洪清芬等二
十七人）基於行使偽造信用卡、偽造署押、行使偽造簽帳單、詐
欺取財之概括犯意聯絡；與黃文彬（經判處罪刑確定）基於行使
偽造信用卡、偽造署押、行使偽造簽帳單、詐欺取財之犯意聯絡
；由上訴人與「阿強」等人擔任「刷手」，持「昌哥」所交付附
表一編號一至一一四五號所示之偽造信用卡刷卡，並於刷卡通過
後，在簽帳單上偽造如附表三所示之署押，並由洪清芬事先以電
話或親自到場指示林慶和、蘇曉倩、陳辜韋、王冠文、周榮輝、
劉志宏、古紹龍、陳蕙英、林介士、「黃文彬」、陳宗宏及無犯
罪意思之丁鳳琴、張世昇等人，分別於附表一所示時間、地點配
合上訴人與「阿強」刷卡結帳；或由林慶和、蘇曉倩、陳辜韋、
王冠文、周榮輝、劉志宏、古紹龍、陳蕙英、林介士、黃文彬、
陳宗宏、許靜怡、高梅峰、張賀鈞、李尉仁、黃耀賢等人自行於
附表一所示時間、地點配合上訴人與「阿強」刷卡結帳，並於刷
卡通過後交付附表二所示消費金額之行動電話等通信器材予上訴
人與「阿強」等人，足以生損害於震旦行、如附表三所示之發卡
銀行及被偽造署押之人等情，而從一重論以連續行使偽造私文書
之罪（見原判決第十頁(五)）。係認定上訴人與「阿強」及洪清芬
等二十七人；另上訴人與「阿強」及黃文彬各有行使偽造信用卡
、偽造署押、行使偽造簽帳單、詐欺取財之概括犯意聯絡而為所
載各犯行。惟又認定洪清芬事先以電話或親自到場指示黃文彬於
附表一所示時間、地點配合上訴人與「阿強」刷卡結帳，就黃文
彬有否與上訴人及洪清芬共同為上揭行使偽造準私文書、行使偽
造私文書及詐欺取財之犯行，其事實之認定前後不一，已有未合
；又理由內僅說明採憑證人即共同被告林慶和、許靜怡、周榮輝
、劉志宏、古紹龍、陳蕙英、張賀鈞、李尉仁、陳辜韋、黃耀賢
、王冠文、丁鳳琴、張世昇等人分別於警詢、偵審之供述，其等
及洪清芬分別與上訴人共同參與所載犯行之理由（見原判決第五
頁第一行以下），而稽之原判決所引據震旦行民權店及吉林店錄
影帶之勘驗筆錄（見第一審卷(二)第一三五頁、第一八五至一八八
頁，卷(三)第二八一至二八三頁），亦僅足證明該二分店有如何配
合上訴人刷卡結帳之犯行，就與認定震旦行其餘長安店、長安二
店、雙連店、延平二店、民權二店、長春店等之員工林介士、高
梅峰、曾雅琪、邱榕濱、彭毓璋、吳榮崇、李孟廉、彭婉綾、黃
子虔、呂佳峰、周俊雄、黃筱苓等人有於所載各期間，於所屬上
揭各分店連續配合上訴人與「阿強」為刷卡結帳犯行部分，究有
如何之關聯性，原判決未據說明其認定之理由，致此部分事實之
認定，失其所憑，自有判決理由不備之違法。再論罪部分說明上
訴人與綽號「昌哥」、「阿強」、洪清芬、陳辜韋、王冠文、劉
志宏、古紹龍、陳蕙英、林介士、陳宗宏、張賀鈞、李尉仁、黃
耀賢、黃文彬等人，分別就行使偽造準私文書、行使偽造私文書
及詐欺取財既、未遂之犯行，彼此間互有犯意聯絡及行為分擔，
皆為共同正犯（見原判決第九頁(三)）。就上訴人有否與林慶和、
許靜怡、蘇曉倩、周榮輝、高梅峰、張建平、曾雅琪、邱榕濱、
彭毓璋、吳榮崇、李孟廉、彭婉綾、黃子虔、呂佳峰、周俊雄、
黃筱苓等人共同行使偽造準私文書、行使偽造私文書及詐欺取財
既、未遂之犯行，其事實之認定與理由之記載相互齟齬，同有理
由矛盾之違法。(二)、有罪之判決，其所載事實、理由與所宣告之
主文，必須互相一致，否則即有理由矛盾之違法。原判決主文欄
第二項關於沒收部分，係記載「……附表五編號五所示偽造之『
陳憲欽』署押壹枚、如附表三所示簽帳單上偽造之署押各壹枚（
留存於商店存根或存根副本聯上）及姓名身分證號碼對照表壹紙
，均沒收」；惟理由內則說明：附表五編號五之信用卡上偽造之
「陳憲欽」署押一枚、附表三所示簽帳單上之署押各一枚（留存
於商店存根或存根副本聯上）及「簽帳單與出貨單上『周文強』
、『林進益』署押各一枚（合計四枚）、簽帳單上『王政忠』、
『胡志源』署押各一枚（合計二枚）」，均應依刑法第二百十九
條規定，宣告沒收（見原判決第十一頁(八)2.）。就「簽帳單與出
貨單上『周文強』、『林進益』署押各一枚（合計四枚）；簽帳
單上『王政忠』、『胡志源』署押各一枚（合計二枚）」究否諭
知沒收一節，其理由之說明與主文之記載相互齟齬，難謂無理由
矛盾之違法。上訴意旨指摘原判決該部分不當，非無理由，應認
該部分仍有撤銷發回之原因。另按刑事妥速審判法第七條旨在就
久懸未決案件，從量刑補償機制予被告一定之救濟，以保障被告
受妥速審判之權利。法院於審酌該條各款規定之事項後，認被告
之速審權確已受侵害，且情節重大，有予適當救濟之必要時，始
得酌量減輕其刑，並非案件逾八年未能判刑確定，即得當然減輕
。而本條酌量減輕其刑，僅受科刑判決之被告有聲請權，法院不
得依職權審酌，而該項聲請權被告得以言詞或書面聲請，如經合
法聲請者，其效力自及於各審級。檢察官或被告之辯護人、代理
人、輔佐人為被告之利益主張依本條酌減其刑者，法院宜適度闡
明，以究明被告是否依法聲請。法院認為不合酌減之要件者，關
於此部分之聲請，不得於本案或其他案件採為對被告或其他共犯
不利之證據。上訴人於上訴本院時始狀稱：原審於民國一００年
一月二十六日宣判時，刑事妥速審判法第七條已施行，原審對此
有利於上訴人之規定未予審酌有無該條之適用，執以指摘原判決
該部分有不適用法規之違誤，雖有誤會，但亦據陳稱：本案自八
十九年三月二十三日繫屬第一審法院迄今已逾十年餘，其迅速受
審之權利已遭侵害，應予以救濟，酌量減輕其刑等語。案經發回
，於更審時應本於訴訟照料之義務，適度行使闡明權，以究明上
訴人是否依法聲請，附此敘明。
據上論結，應依刑事訴訟法第三百九十七條、第四百零一條，判
決如主文。
中    華    民    國  一○○  年    四    月  二十八  日
                      最高法院刑事第九庭
                          審判長法官  石  木  欽  
                                法官  洪  佳  濱  
                                法官  韓  金  秀  
                                法官  段  景  榕  
                                法官  周  煙  平  
本件正本證明與原本無異
                                      書  記  官  
中    華    民    國  一○○  年    五    月    四    日
                                                      K